臺北高等行政法院判決　　　　　　　　　　　　　　九十二年度訴字第五○九一號
　　　　　　　　　　　　　　　.
　　原　　　告　甲○○
　　被　　　告　內政部
　　代　表　人　乙○○部長）.
　　訴訟代理人　戊○○
　　　　　　　　丁○○
　　　　　　　　丙○○
右當事人間因敬老福利生活津貼事件，原告不服行政院中華民國九十二年九月十二日
院臺訴字第○九二○○八九六七四號訴願決定，提起行政訴訟。本院判決如左：
　　主  文
原告之訴駁回。
訴訟費用由原告負擔。
　　事  實
一、事實概要：
    緣原告於九十一年六月三日申請發給敬老福利生活津貼，經勞工保險局（以下簡
    稱勞保局）九十一年九月二日保受敬字第六六不○二五九號函復不得請領。原告
    提出申復，勞保局以九十一年十月二十四日保受老字第○九一一○一三八九七○
    號函復原告，仍不予發給。原告不服，提起訴願，經訴願決定將原處分撤銷，由
    勞保局於二個月內另為適法之處分。勞保局重行審查後，以九十二年四月三日保
    受福字第○九二一○○三○七八○號函原告，仍應不予核付。原告不服，提起訴
    願，遭決定駁回，遂提起本件行政訴訟。
二、兩造聲明：
　　(一)原告聲明求為判決：1.訴願決定、原處分均撤銷並請判命勞工保險局應作成發
                          給原告敬老福利生活津貼每月三千元整之行政處分。
                        2.訴訟費用由被告負擔。
　　(二)被告聲明求為判決：1.駁回原告之訴。
                        2.訴訟費用由原告負擔。
三、兩造之爭點：勞保局依敬老福利生活津貼暫行條例第三條第一項第二款規定函復
                原告不得請領敬老福利生活津貼，是否適法？
　　(一)原告主張之理由：
      1.原告對勞保局的認定不服，因為有違實情，也違背陸海空軍軍官服役條例第
        二十二條之規定。依當時陸海空軍軍官服役條例第二十二條規定，軍官退伍
        時之給予如左：一、服役未逾三年者，不發退伍金。二、服現役逾三年以上
        ，未逾二十年者，按服現役實質年資給予退伍金。三、服現役逾二十年或服
        現役滿十五年而未滿六十歲者，按服現役實質年資給予退休俸終身，或依志
        願按第二款規定給予退伍金。原告所領係該條例第二十二條第二款規定之退
        伍金非第三款規定服現役逾二十年或服現役滿十五年而年滿六十歲者才可領
        取之退休俸終身或依志願按第二款規定領取之退伍金。有國防部參謀本部人
        事參謀次長室九十一年十一月一日易日字第○九一○○一四八一八號書函可
        證。勞保局對原告所領退伍金列入敬老福利生活津貼暫行條例第三條第一項
        第二款規定之排除領取對象，不符法條規定至為明確。
      2.原告先後兩次入營服役，第一次服役四年期滿奉令退伍轉為預備役，有志退
        字第○一號退伍證明書可查，第二次服現役四年期滿奉令免職（視同解召）
        ，並領取退伍金分別為四四三一元整與九六一六元整，此兩次入營服現役各
        四年，後期滿退伍、解召，領取退伍金的情形，如同公司行號之契約聘僱員
        工，工作期滿即解僱領取支遷費一樣，並非支給退休俸，勞保局視原告所領
        退伍金為領取軍人退休俸（終身生活補助費），因而不予發給敬老福利生活
        津貼每月新台幣三千元，即不合理也不符敬老福利生活津貼暫行條例第一條
        為照顧老人生活，增進老人福祉，特制定本條例之精神與政策。
　　(二)被告主張之理由：
      1.按年滿六十五歲，在國內設有戶籍，且於最近三年內每年居住超過一百八十
        三日之國民，未有領取軍人退休俸（終身生活補助費）、政務人員、公教人
        員、公營事業人員月退休（職）金或一次退休金者，得請領敬老福利生活津
        貼，每月新臺幣三千元，為敬老福利生活津貼暫行條例第三條第一項第二款
        所規定。敬老福利生活津貼之規劃主要在因應台灣老年人口快速成長，並秉
        持福利資源不重複配置、政府財政負擔考量與公平性原則，屬於對從未領有
        軍公教退休金、政府補助或津貼者之補充性福利措施，以便於國民年金實施
        前，協助維持長者之基本生活。
      2.敬老福利生活津貼暫行條例性質上屬授益性法律，而非負擔性法律，對條文
        規範明確性之要求較低；主管機關於不違反立法本旨之前提下，享有較寬廣
        之解釋空間，如參酌政府財政負擔能力及社會福利資源不重複配置原則為解
        釋，其合法性應較具彈性，此亦為社會福利政策之特質。按敬老福利生活津
        貼暫行條例第三條第一項第二款規定略以，領取軍人退休俸（終身生活補助
        費）或一次退休金者，不得請領敬老津貼。從立法政策上觀之，該條文係概
        括補充其他性質相當之給與項目，是以立法上有意排除所有領取軍公教退休
        金者，且該條例於行政院討論時即有此一共識，而退伍金係軍人一次退休金
        自屬上揭規定之排除對象。查本案原告甲○○先生服軍官役退伍，依當時陸
        海空軍軍官服役條例（以下簡稱服役條例）第二十二條第二款規定「服現役
        逾三年以上未逾二十年者按服現役實質年資給與退伍金」領取退伍金，而敬
        老福利生活津貼暫行條例第三條第一項第二款規定略以，領取軍人退休俸或
        軍人一次退休金者不得請領本津貼，基此軍人依其服役年資領取退伍金性質
        上屬軍人一次退休金。按國防部代表出席本部九十二年二月二十六日會議，
        認為「軍人一次退伍金與公務人員一次退休金名稱不同，但性質核屬相同，
        且退伍金與退休俸同屬編列預算於『退除役官兵退休給付』項下」。又當時
        服役條例第二十二條第二款、第三款所規定之退伍金、退休俸，二者領取資
        格（按服役年資）之規定雖並不相同，惟探究服現役滿十五年而年滿六十歲
        者，依第三款規定可志願選擇給與退休俸終身或按第二款規定給與退伍金，
        基此，退休俸與退伍金既得依志願擇一領取，實質性質同屬退休給付。再者
        ，公務人員也有任職五年以上而領取退休金者，有關本案領取一次退伍金者
        ，應探究敬老福利生活津貼暫行條例第三條第一項第二款整體立法意旨而為
        解釋，以期公平。基於敬老福利生活津貼暫行條例第三條第一項第二款整體
        立法意旨係排除已領取軍公教退休金之長輩，及秉持資源不重複領取暨政府
        財政負擔考量之原則，是以領取軍人一次退伍金者仍屬敬老福利生活津貼暫
        行條例第三條第一項第二款規定之排除對象。
      3.國防部業已依據「退伍除役軍官士官退除給與補助金發給辦法」核發原告補
        助金在案，依陸海空軍軍官士官服役條例第三十九條第六項規定，補助金發
        給之意旨，係因三十八年一月一日以後至五十九年六月三十日以前退伍人員
        當時所領受之「退除給與」偏低所給予之適當補助，並非因曾服軍職未辦理
        正式退伍及未領受退除給與而為之補發。質言之，依當時服役條例第二十二
        條第二款領取之退伍金與第三款退休俸，二者同屬退休給與性質。原告於民
        國五十四年八月一日退伍，斯時軍士官兵一次退除役金金額偏低，或肇於退
        除制度尚未臻健全或限於政府財政因素所然，但幣值不可與今同日而語，復
        以政府業已編列預算發給補助金以補償退休金之不足。社會福利國之發展是
        向未來發展的，要考慮未來的情況，過去的舊帳永遠無法算至公平正義，蓋
        需考量通貨膨脹及經濟發展情況之問題，是以針對早期退休人員國家可有特
        別法來照顧特別情形者，而國家也有針對軍人為特別照顧之榮民就養給與及
        補償退休金不足之『補助金』、『補償金』。基此，不問軍人退伍金之多寡
        ，依當時服役條例第二十二條第二款領取之退伍金者，所領之退伍金即屬國
        家所給之退休金，仍應列入敬老條例第三條第一項第二款規定之排除之對象
        。並由國防部人事參謀次長室九十一年九月二十六日易日字第０９１００１
        ３２８８號書函略以，「查台端係民國五十年一月三十日以中尉階退伍，服
        軍官役年資四年，核定支領一次退伍金四、四三一元整；復於民國五十三年
        九月一日再入營至民國五十七年八月三十日，以上尉階解召，服軍官役年資
        四年，核定支領一次退伍金九、六一六元整在案。」原告已於國防部領取一
        次退伍金且為其所自認。原告主張亦經行政院之訴願決定駁回，足見被告之
        原處分合法且無不當。綜此，勞保局原核定並無不妥。
　　理  由
一、被告代表人原為余政憲，九十三年五月二十日變更為乙○○，茲由其具狀聲明承
    受訴訟，核無不合，應予准許。
二、按「本條例所稱主管機關：在中央為內政部；在直轄市為直轄市政府；在縣（
     市　）為縣（市）政府。」、「本津貼之核發及溢領催繳業務，由中央主管機
     關委託　勞工保險局辦理。」、「無隸屬關係之機關辦理受託事件所為之行政
     處分，視為委託機關之行政處分，其訴願之管轄，比照第四條之規定，向原委
     託機關或其直接上級機關提起訴願。」分別為敬老福利生活津貼暫行條例第二
     條、第四條及訴願法第七條所明定。是以，勞工保險局所為核發敬老福利生活
     津貼與否之處分，應視為內政部之行政處分，是本件原告以內政部為被告，揆
     諸上揭說明，即無不合，合先敘明。
三、按「年滿六十五歲，在國內設有戶籍，且於最近三年內每年居住超過一百八十三
    日之國民，未有下列各款情事者，得請領敬老福利生活津貼（以下簡稱本津貼）
    ，每月新臺幣三千元：……二、領取軍人退休俸（終身生活補助費）、政務人員
    、公教人員、公營事業人員月退休（職）金或一次退休金。……」為敬老福利生
    活津貼暫行條例第三條第一項第二款所明定。
四、本件原告於九十一年六月三日申請發給敬老福利生活津貼，經勞保局九十一年九
    月二日保受敬字第六六不○二五九號函復不得請領。原告提出申復，勞保局以九
    十一年十月二十四日保受老字第○九一一○一三八九七○號函復原告，仍不予發
    給；原告不服，提起訴願，經訴願決定將原處分撤銷，由勞保局於二個月內另為
    適法之處分。勞保局重行審查後，以九十二年四月三日保受福字第○九二一○○
    三○七八○號函原告，仍應不予核付。原告不服，提起訴願，遭決定駁回各情，
    有原告敬老福利生活津貼申請書、勞保局九十一年九月二日保受敬字第六六不○
    二五九號函、九十一年十月二十四日保受老字第○九一一○一三八九七○號函、
    九十二年四月三日保受福字第○九二一○○三○七八○號函、行政院院臺訴字第
    ○九二○○八一一一六號訴願決定及院臺訴字第○九二○○八九六七四號訴願決
    定等附卷可稽，堪認屬實。原告循序起訴意旨略以：原告兩次入營服現役各四年
    ，期滿退伍、解召，領取退伍金之情形，如同公司行號之契約聘僱員工，工作期
    滿即解僱領取資遣費一樣，並非支給退休俸，勞保局視原告所領退伍金為領取軍
    人退休俸（終身生活補助費），因而不予發給敬老福利生活津貼，既不合理亦違
    背陸海空軍官服役條例第二十二條規定，也不符敬老福利生活津貼暫行條例第一
    條為照顧老人生活，增進老人福祉，特制定本條例之精神與政策云云。
五、按敬老福利生活津貼之規劃主要在因應台灣老年人口快速成長，並秉持福利資源
    不重複配置、政府財政負擔考量與公平性原則，屬於對從未領有軍公教退休金、
    政府補助或津貼者之補充性福利措施，以便於國民年金實施前，協助維持長者之
    基本生活。故敬老福利生活津貼暫行條例性質上屬授益性法律，而非負擔性法律
    ；敬老福利生活津貼暫行條例第三條第一項第二款規定領取軍人退休俸（終身生
    活補助費）或一次退休金者，不得請領敬老津貼；從立法政策上觀之，該條文係
    概括補充其他性質相當之給與項目，是以立法上有意排除所有領取軍公教退休金
    者。卷查原告係於五十年一月三十日以中尉階退伍，服軍官役年資四年，領取一
    次退伍金四、四三一元；復於五十三年九月一日再入營至五十七年八月三十日以
    上尉階解召，服軍官役年資四年，核定支領一次退伍金九、六一六元在案；有國
    防部參謀本部人事參謀次長室九十一年九月二十六日易日字第０九一００一三二
    八八號書函附原處分卷可稽。準此，原告服軍官役退伍，依當時陸海空軍軍官服
    役條例第二十二條第二款規定「服現役逾三年以上未逾二十年者按服現役實質年
    資給與退伍金」領取退伍金，軍人依其服役年資領取退伍金，性質上自屬軍人一
    次退休金。國防部代表出席被告九十二年二月二十六日會議，亦認為「軍人一次
    退伍金與公務人員一次退休金名稱不同，但性質核屬相同，且退伍金與退休俸同
    屬編列預算於『退除役官兵退休給付』項下」，有被告九十二年三月二十一日台
    內社字第０九二００一０七０七號函附卷可按；又當時服役條例第二十二條第二
    款、第三款所規定之退伍金、退休俸，二者領取資格（按服役年資）之規定雖並
    不相同，惟探究服現役滿十五年而年滿六十歲者，依第三款規定可志願選擇給與
    退休俸終身或按第二款規定給與退伍金，基此，退休俸與退伍金既得依志願擇一
    領取，實質性質同屬退休給付，勞保局依敬老福利生活津貼暫行條例第三條第一
    項第二款規定函復原告不得請領敬老福利生活津貼，洵屬有據。
六、次查原告退伍時所領退伍金額固屬較低，或肇於退除制度尚未臻健全或限於政府
    財政因素所然，但幣值不可與今同日而語；復以政府業依陸海空軍軍官士官服役
    條例第三十九條及「退伍除役軍官士官退除給與補助金發給辦法」之規定，針對
    因三十八年一月一日以後至五十九年六月三十日以前退伍人員，當時所領受之「
    退除給與」偏低給予適當補助，並非因曾服軍職未辦理正式退伍及未領受退除給
    與而為之補發。質言之，依當時服役條例第二十二條第二款領取之退伍金與第三
    款退休俸，二者同屬退休給與性質。基於敬老福利生活津貼暫行條例第三條第一
    項第二款整體立法意旨係排除已領取軍公教退休金及秉持資源不重複領取暨政府
    財政負擔考量之原則，是以領取軍人一次退伍金者仍屬敬老福利生活津貼暫行條
    例第三條第一項第二款規定之排除對象。
七、綜上所述，原告起訴論旨，並非可採；被告以原告前已支領軍人一次退伍金，乃
    否准原告敬老福利生活津貼之申請，認事用法，尚無違誤，訴願決定予以維持，
    亦無不合，原告訴請撤銷並請求判命勞保局應作成核付原告敬老福利生活津貼每
    月三千元之處分，為無理由，應予駁回。
據上論結，本件原告之訴為無理由，爰依行政訴訟法第九十八條第三項前段，判決如
主文。
中　　華　　民　　國　　九十三　　　年　　　十二　　　月　　十六　　　日
                                  臺北高等行政法院  第六庭
                                            審判長  法  官　林樹埔
      　　　　　　　　　　　　　　　　　　　　      法　官　曹瑞卿
      　　　　　　　　　　　　　　　　　　　　      法　官　許瑞助
右為正本係照原本作成。
如不服本判決，應於送達後二十日內，向本院提出上訴狀並表明上訴理由，如於本判
決宣示後送達前提起上訴者，應於判決送達後二十日內補提上訴理由書（須按他造人
數附繕本）。
中　　華　　民　　國　　九十三　　　年　　　十二　　　月　　十六　　　日
                                                    書記官  吳芳靜
